臺灣高等法院臺中分院民事判決
110年度建上字第43號
上  訴  人  戽美營造有限公司

法定代理人  羅岳峯  
訴訟代理人  邢建緯律師
            陳婉寧律師
被上訴人    臺中市○○區○○

法定代理人  吳萬福  
訴訟代理人  游雅玲律師
上列當事人間請求給付工程款事件，上訴人對於民國110年5月20
日臺灣臺中地方法院109年度建字第101號第一審判決提起上訴，
本院於111年9月14日言詞辯論終結，判決如下：
    主  文
上訴駁回。
第二審訴訟費用由上訴人負擔。
    事實及理由
壹、訴訟要旨：
一、上訴人主張：被上訴人於民國106年6月9日與上訴人簽訂工
    程契約書（下稱系爭契約），委託上訴人辦理「105年10月
    豪雨災後復建工程─和平區平等里南湖溪一號吊橋復建工程
    」（下稱系爭工程）。上訴人依被上訴人所提供設計圖進行
    測量放樣，發現在當時現地條件下無法施作，將產生東岸橋
    塔基樁懸空，而有主索錨定位置設計不良情形，即依系爭契
    約第10條第4項約定，告知設計監造單位○○工程顧問有限公
    司（下稱○○公司），後續應由○○公司向被上訴人通報上情，
    並主動提出變更設計申請。嗣上訴人按○○公司員工○○○交付
    更改後之設計圖施作完成，並報請被上訴人驗收，惟於驗收
    前發生橋塔位移、井筒式基樁裸露等情形，因而無法辦理驗
    收。○○公司協助被上訴人履行系爭契約關於設計圖面之審核
    與變動，為被上訴人之履行輔助人，則被上訴人所提出之原
    始及更改後設計圖有上開設計缺失，自應認屬被上訴人之過
    失。上訴人僅按圖施作，因被上訴人之設計不良、指示不當
    ，致系爭工程未能完成，則依民法第509條規定，上訴人仍
    得向被上訴人請求已服勞務之報酬計新臺幣（下同）17,363
    ,300元。另系爭工程雖未全部竣工，然業已施作逾75%，依
    系爭契約第14條第1項約定，上訴人得請求返還已繳履約保
    證金之75%即798,600元。倘認上訴人就系爭工程未能完成應
    負過失責任，被上訴人應依民法第224條規定，就履行輔助
    人○○公司之設計缺失及監造不實等過失，負擔六成與有過失
    責任。爰聲明求為判命被上訴人給付18,161,900元本息，且
    陳明願供擔保請准宣告假執行等語。原審駁回上訴人之請求
    ，上訴人提起上訴，上訴聲明：㈠原判決廢棄。㈡上廢棄部分
    ，被上訴人應給付上訴人18,161,900元，及自起訴狀繕本送
    達翌日起至清償日止，按年息百分之5計算之利息。㈢願供擔
    保，請准宣告假執行。
二、被上訴人則以：被上訴人所提出之設計圖並無設計錯誤，僅
    是放樣於現地狀況下無法施作，此可經由辦理設計變更，將
    錨定位置挪移，而完成原始設計圖之施作。上訴人認按照設
    計圖無法施作時，依系爭契約第23條第6項約定，公共工程
    委員會公布之權責分工表屬系爭契約內容，再依該分工表說
    明第2點及營造業法第37條第1、2項規定，工程變更設計作
    業須經被上訴人核定，由監造單位協辦，是上訴人應告知設
    計監造單位及被上訴人，且依系爭契約第1條第5項、第9條
    第15項及第10條第4項約定，需以書面通知，使監造單位得
    以核轉被上訴人，被上訴人確認有變更設計必要，再發回設
    計單位予以變更設計，惟上訴人僅口頭通知○○公司，復未依
    上開規定申請變更設計程序，即未按原設計圖施作，已違反
    系爭契約之約定，且造成東岸橋塔至錨座之水平距離過短，
    橋塔頂部兩側主索水平夾角角度差異過大，使橋塔承受甚大
    之額外縱向側向力，導致橋塔產生往河道傾斜之情形。另上
    訴人未採用設計圖指定之鑽掘工法施作，擅自改以明挖工法
    施作，致井筒式基樁周遭土壤被動壓力失效因而裸露，均係
    因上訴人未按圖施作所致，而非原設計不良。況上訴人施作
    工程尚存有橋塔基礎混凝土強度不足設計強度之嚴重瑕疵，
    被上訴人要求上訴人拆除重做遭拒，系爭工程無從驗收使用
    ，故系爭工程不能完成應可歸責於上訴人，被上訴人無給付
    工程款之義務。系爭工程既因有重大工程瑕疵，而經被上訴
    人終止系爭契約，依系爭契約第14條第3項約定，被上訴人
    亦無返還履約保證金予上訴人之義務等語，資為抗辯。於本
    院答辯聲明：㈠上訴駁回。㈡如受不利之判決，願供擔保請准
    宣告免為假執行。
貳、兩造不爭執事項（本院卷第54頁）：
一、兩造於106年6月9日簽立系爭契約書，約定由上訴人承攬施
    作系爭工程，契約總價為21,296,000元，約定開工日期為10
    6年6月16日，履約期限為106年12月31日（原審卷一第21頁
    ）。
二、系爭契約書第3條約定契約價金之給付：「■依契約價金總
    額結算。因契約變更致履約標的項目或數量有增減時，就變
    更部分予以加減價計算…」。第4條約定契約價金之調整：「
    ㈠驗收結果與規定不符，而不妨礙安全及使用需求，亦無減
    少通常效用或契約預定效用，經機關檢討不必拆換、更換，
    或拆換、更換確有困難，或不必補交者，得於必要時減價收
    受…」。第5條約定契約價金之給付條件：「⒉■估驗款…⑴廠
    商自開工日起，每月得申請估驗計價1次…⑵竣工後估驗：確
    定竣工後，如有…尚未辦理估驗之項目或數量，廠商得…提出
    必要文件，辦理末期估驗計價。未納入估驗者，併尾款給付
    …⑶估驗以完成施工者為限…」。第14條約定保證金：「㈠…■
    履約保證金於工程進度達20%、50%、75%及驗收合格後，各
    發還25%…■保固保證金於保固期滿且無待解決事項後30日內
    一次發還…㈢…履約保證金及其孳息得部分或全部不予發還之
    情形：…⒋因可歸責於廠商之事由，…致全部終止或解除契約
    者，全部保證金。⒌查驗或驗收不合格…」。第15條約定驗收
    ：「㈠廠商履約所供應或完成之標的，應符合契約規定，無
    減少或滅失價值或不適於通常或約定使用之瑕疵…㈤查驗…結
    果不符合契約規定者，機關得予拒絕，廠商應於限期內免費
    改善、拆除、重作…㈩廠商履約結果經機關初驗或驗收有瑕疵
    者，機關得要求廠商…改善、拆除、重作…廠商不於前款期
    限內改正、拒絕改正或其瑕疵不能改正…者，機關得…⒉終止
    或解除契約…」。第20條約定契約變更及轉讓：「…㈨契約之
    變更，非經機關及廠商雙方合意，作成書面紀錄，並簽名或
    蓋章者，無效。…」（原審卷一第24-27頁、第44-48頁、第5
    6-57頁）。
三、兩造原訂於107年4月30日進行驗收，但因施工現場在此之前
    發生現地大面積開挖、錨座位移及橋面板散落地面，乃無法
    確認完工而辦理驗收，遂改為現場會勘（原審卷一第77-78
    頁）。
四、臺中市結構工程技師公會指派技師於107年5月29日現場會勘
    ，並製作中市結技鑑字第000號鑑定報告書（原審卷一第86-
    134頁）。
參、得心證之理由：
一、上訴人主張其按被上訴人所提供之圖說及指示施工，另於施
    工過程就所發現之原設計不良處，向監造單位○○公司反應後
    ，依○○公司更改後之設計圖施工，卻仍發生橋塔彎曲位移等
    情況，核屬因被上訴人之指示不當始致工作未能完成，其得
    依民法第509條規定，就所完成之工項，請求被上訴人給付
    工程款及發還保證金云云，惟為被上訴人所否認，並以前詞
    置辯。是本件爭點乃為：系爭工程發生橋塔彎曲位移等情形
    ，是否源於被上訴人之施作指示不當所致？茲析述如下。
二、按稱承攬者，謂當事人約定，一方為他方完成一定之工作，
    他方俟工作完成，給付報酬之契約。約定由承攬人供給材料
    者，其材料之價額，推定為報酬之一部。民法第490條定有
    明文。是承攬契約之承攬人，倘未完成所承攬之工作者，原
    則上即無報酬請求權可言。又報酬應於工作交付時給付之，
    無須交付者，應於工作完成時給付之。同法第505條第1項亦
    有規定，此為報酬後付原則之規定。另於定作人受領工作前
    ，因其所供給材料之瑕疵或其指示不適當，致工作毀損、滅
    失或不能完成者，承攬人如及時將材料之瑕疵或指示不適當
    之情事通知定作人時，承攬人依同法第509條規定，固得請
    求其已服勞務之報酬。但就此項可歸責於定作人之事由致履
    行不能一情，應由承攬人負證明之責。
三、經查，依卷附臺中市結構工程技師公會中市結技鑑字第000
    號鑑定報告書（下稱000號鑑定報告，見原審卷一第79-134
    頁）所示：
　㈠鑑定人技師係於107年5月29日會同兩造及相關人員進行現場
    會勘，系爭標的物（即南湖溪一號吊橋之東側橋塔）位於臺
    中市○○區○○里○○○○○號吊橋工程。依契約圖說，吊橋橋面總
    長為15+120+14=149公尺，橋面寬為1.6公尺，標的物下部橋
    塔基礎採鋼筋混凝土構造，上部橋塔塔柱採鋼構造，鋼構造
    塔柱總高度為13.5公尺，塔柱頂部主索鞍座採輪座滑動支承
    即輥輪型式(Roller)。標的物於106年11月30日開工，但鑑
    定時橋面系統吊裝作業尚未完工，而依現場會勘調查所見，
    系爭標的物現況為： 
  1.上部鋼構造橋塔塔柱現況：上部橋塔為2根直徑406.4mm鋼構
    造圓管塔柱及3根直徑406.4mm鋼構造圓管橫梁組合而成。整
    體鋼構造塔柱已有往河道方向側傾變位現象。鋼構造圓管塔
    柱採四段續接，各段圓管塔柱頂部側傾角度經現場量測，由
    上而下分別為1度29分50秒、1度18分55秒、0度46分53秒、0
    度21分24秒，整體塔柱明顯呈彎曲狀變位。柱底承壓板亦有
    翹起現象，而各段鋼構造圓管塔柱續接處之強力螺栓亦有未
    斷尾鎖緊情形。
  2.下部鋼筋混凝土構造橋塔基礎現況：鋼筋混凝土構造橋塔基
    礎，位於柱底承壓板下方之混凝土有產生開裂情形，裂縫最
    大處約達15mm，且已從上游側延伸至下游側。
  3.後方主索錨定基礎現況：主索錨定基礎為鋼筋混凝土構造，
    下方設有直徑3公尺、高度3公尺之井筒式基礎，根據現況勘
    查發現井筒式基礎已幾乎完全裸露，由於未有側向被動土壓
    力抵抗側向力，因此井筒式基礎承受主索拉力之後造成側向
    位移，現場量測約為70公分，目前以帆布舖蓋保護以免豪雨
    造成裸露範圍擴大。
  ㈡就標的物橋塔基礎混凝土鑽心取樣試驗，抗壓試驗結果：橋
    塔基礎混凝土之設計強度為210kgf/cm2，但鑽心取樣之橋塔
    基礎北側之試體強度為135kgf/cm2、橋塔基礎西側之試體強
    度為164kgf/cm2、橋塔基礎南側之試體強度為62kgf/cm2，
    其平均抗壓強度及個別抗壓強度皆未達合格標準。中性化
    試驗結果：即混凝土之PH值由原來高鹼性之PH=12-14降到接
    近中性之PH=9左右之混凝土碳化作用，一般稱為混凝土中性
    化。依系爭橋塔基礎之配筋方式而言，其中性化深度以不超
    過5cm為準，而系爭橋塔基礎北側、西側及南側之中性化深
    度約為0.2-0.5cm，合於判斷標準。氯離子含量試驗結果：
    工程上一般多參照CNS3090之規定，硬固混凝土中水溶性氯
    離子含量建議不宜超過0.15kg/m3。系爭橋塔基礎混凝土鑽
    心試體之氯離子含量試驗結果，橋塔基礎北側之氯離子含量
    為0.0369kg/m3，並無高氯離子含量構材之疑慮。
  ㈢關於標的物橋塔位移原因研判：根據日本道路協會「小規模
    吊橋指針同解說」之吊橋設計理念，橋塔項部兩側主索水平
    夾角角度應採一致為原則，目的為使中央跨徑與側跨徑之兩
    側主索水平分力保持相等，橋塔不會有額外側向力產生。另
    根據系爭契約圖說圖號S07主索輪座詳圖亦顯示主索輪座兩
    側主索水平夾角角度應為相同。但現況之橋塔主索之水平夾
    角分別約為中央跨徑13度、東側跨徑35度，橋塔頂部兩側主
    索水平夾角角度，差距甚大，使橋塔承受甚大之額外縱向側
    向力，以致橋塔產生往河道（即中央跨徑）傾斜情形。標
    的物後方之主索錨定座因井筒式基礎裸露，未有側向被動土
    壓力抵抗主索拉力而產生側向位移現象，亦導致橋塔產生傾
    斜情況更為嚴重。
  ㈣依上開鑑定結果可知，上訴人就系爭標的物所為實際施作之
    現況，除存在有橋塔基礎混凝土之強度，未達設計強度及格
    標準之嚴重瑕疵外；另就標的物後方之主索錨定座之施作位
    置，亦不恰當，導致橋塔頂部兩側主索之水平夾角角度，差
    距頗大，造成橋塔承受過大之額外縱向側向力而彎曲變形，
    再加上主索錨定座之井筒式基礎，未採用指定之鑽掘工法施
    作，而係擅自改以明挖工法施作，致井筒式基礎週遭土壤失
    去原有之穩固土壓力，而未能埋入堅實土層，致無法抵抗主
    索拉力而裸露，導致標的物橋塔產生更為嚴重之彎曲位移情
    形。堪認上訴人確有未依契約圖說及工法施作之情事。
四、上訴人雖主張其依被上訴人所提供之設計圖經進行測量放樣
    ，發現依現地條件將產生東岸橋塔基樁懸空，而有主索錨定
    位置設計不當情形，向監造單位○○公司反應後，依○○公司更
    改後之設計圖施工，卻仍發生橋塔彎曲位移等情況，核屬因
    被上訴人之履行輔助人○○公司指示不當始致工作未能完成云
    云，被上訴人則抗辯原始設計圖經放樣於現地狀況下縱無法
    施作，仍可經由辦理設計變更，將錨定位置挪移，而完成原
    始設計圖之施作，上訴人未依約提出變更設計申請，即自行
    未按原設計圖施作，已違反系爭契約約定等語。經查：
  ㈠系爭契約第1條第㈤項第3款約定：「契約所稱申請、報告、同
    意、指示、核准、通知、解釋及其他類似行為所為之意思表
    示，除契約另有規定或當事人同意外，應以中文（正體字）
    書面為之。書面之遞交，得以面交簽收、郵寄、傳真或電子
    資料傳輸至雙方預為約定之人員或處所」（原審卷一第20頁
    ）；第7條第㈡款約定：「契約如需辦理變更，其工程項目或
    數量有增減時，變更部分之工期由雙方視實際需要亦定增減
    之」；第9條第項約定：「廠商應依契約文件標示之參考原
    點、路線、坡度及高程，負責辦理工程之放樣，如發現錯誤
    或矛盾處，應即向監造單位/工程司反映，並予澄清，以確
    保本工程各部分位置、高程、尺寸及路線之正確性，並對其
    工地作業及施工方法之適當性、可靠性及安全性負完全責任
    」；第10條第㈣項約定：「廠商依契約提送機關之一切申請
    、報告、請款及請示事項，除另有規定外，均須送經監造單
    位／工程司核轉。廠商依法令規定提送政府主管機關之有關
    申請及報告事項，除另有規定外，均應先照會監造單位／工
    程司」；第20條第㈨項約定：「契約之變更，非經機關及廠
    商雙方合意，作成書面紀錄，並簽名或蓋章者，無效」。
　㈡又系爭契約第23條第㈥項約定：「機關、廠商、監造單位及專
    案管理之權責分工，除本契約另有規定外，依工程會發布之
    最新版『公有建築物施工階段契約約定權責分工表』或『公共
    工程施工階段契約約定權責分工表』辦理（請自行至工程會
    網站下載）」。而依「公共工程施工階段契約約定權責分工
    表」第2點規定，承造人之負責人、相關工程人員如專任工
    程人員、工地主任、技術士等人員應依營造業法之規定確實
    執行任務；又營造業之專任工程人員於施工前或施工中應檢
    視工程圖樣及施工說明書內容，如發現其內容在施工上顯有
    困難或有公共危險之虞時，應即時向營造業負責人報告。營
    造業負責人對前項事項應即告知定作人，並依定作人提出之
    改善計畫為適當之處理，營造業法第37條第1、2項亦有明文
    。再依該權責分工表所載，工程變更設計作業應由承造人（
    承攬廠商）、監造人協辦，由設計人辦理，起造人（業主）
    核定（本院卷第75-84頁）。
　㈢綜據系爭契約前揭約定，足見系爭工程變更設計之權限在於
　　被上訴人，監造單位並無變更設計之權利。上訴人若於進行
    測量放樣時，發現原設計圖有主索錨定位置設計不當之情事
    ，依約應以書面提出變更設計之申請，經監造單位核轉被上
    訴人後，由被上訴人為最終之決定，尚不得以其已口頭轉知
    監造單位，而恣意變更施工方法，否則即屬未按圖施作之違
    約行為。至於○○公司只是系爭工程之監造單位，僅能就施工
    廠商所提變更設計之申請案，提供其專業之審查及協助，以
    供被上訴人作為決定之參考，並無代為決定之權，此觀該公
    司與被上訴人間所簽訂之公共工程技術服務契約定即明（本
    院卷第183-225頁）。上訴人主張應由監造單位○○公司主動
    提出變更設計之申請云云，洵非可採。
　㈣查系爭工程原始設計之錨定位置，有右側橋塔背拉索將會產
    生懸空狀況，無法固定於原始設計之錨定位置，故研判原始
    設計確實有無法施作之情形等情，固有臺中市結構工程技師
    公會中市結技鑑字第0000號鑑定報告書（下稱0000號鑑定報
    告）在卷可憑。然該原始設計圖非無經由辦理設計變更，將
    放樣於現地狀況下無法施作之錨定位置挪移，而完成原始設
    計圖施作之可能，依前所述，上訴人自應以書面提出變更設
    計之申請，由○○公司核轉被上訴人為變更設計之決定。惟查
    ：
  1.證人即上訴人公司員工○○○於原審證述：當時現場施作人員
    羅岳峯有回報主索高程錨定位置問題，在西岸已做好之後，
    上訴人負責人發現東岸的錨定高程有問題，錨定的水平距離
    是懸空的，所以必須要調降才能進行錨定基座的埋入，老闆
    有自己聯絡監造，後來○○○拿USB到伊公司來，說要交給老闆
    ，看看內容能不能施作，如果可以要做變更設計，有無說其
    他的伊忘記了，伊直接印圖出來給老闆，圖面上沒有任何人
    的用印簽章。後來老闆就按照○○○所提供的USB圖面施作，在
    拿到USB前就有說要變更設計，印象中老闆曾經說公所承辦
    人○○○快退休了，所以來不及做這部分的變更，至於正確未
    辦理變更設計的原因伊並不清楚，伊知道如果要變更設計是
    要申請的，但為何公司沒有申請，伊不清楚。錨座的基礎依
    約定是要鑽掘，但因為機器過大，無法到達現場，所以公司
    以挖土機開挖，依照設計，鋼模應該埋在土下面，鋼模會裸
    露表示周圍的土已經被挖掉，可見是用開挖而不是鑽掘等語
    （原審卷三第52-54頁）。
　2.證人即○○公司前員工○○○於原審結證：當初伊有參與系爭工
    程的監造，在西岸部分結構體完成後，上訴人曾以電話
　　告訴伊關於錨定位無法施作問題，當時伊以電腦按照上訴人
    口述的方式，請設計人員另行照上訴人要求將錨定位置往下
    移，繪製一張簡圖去討論，伊拿原證4的草圖至上訴人公司
    給○○○，請他們公司自行確認可以施作的方式是否如草圖所
    示，並確認到底能不能施作，如果不能施作就要報請變更設
    計。但是他們沒有報，伊公司也沒有收到任何變更設計的通
    知。正常的設計變更是廠商要發文給被上訴人，再由被上訴
    人通知伊等設計單位，並且由伊等會同廠商進行現場履勘以
    確認變更是否有需要。錨定的位置如果會導致主索的角度改
    變的話，應該要重新進行結構的計算。後來在基礎結構完成
    的時候，伊沒有過去看錨定的位置是否正確，倒塌之後伊等
    沿著溪底便道到對岸去看倒塌的狀況，當時發現錨座整個基
    礎裸露、橋塔龜裂、支撐板翹起，當時第一個判斷是混凝土
    強度不足，未注意到主索高程位置的問題，後來結構技師進
    行鑽心取樣，鑑定結果發現混凝土強度有問題。當初設計錨
    座必需採鑽掘的方式施作，而非開挖，因為這兩者在土壤的
    摩擦力跟被動阻力會有差別，因為開挖的會導致範圍過大造
    成錨座週邊的土壤因開挖而鬆動而形成穩定度不同的情形，
    伊在現場的時候，針對原證9的狀況有詢問上訴人為何前面
    的土不見了，他們有說前面的土把它撥掉以便鋼筋綁紮。錨
    座的位置改變，伊沒有辦法從主索的角度以肉眼看出來。○○
    ○並沒有告訴過伊說他要退休了，所以不同意變更設計這種
    事情。伊也沒有接收到鑽掘機器無法到現場的通知等語（原
    審卷三第48-51頁、第54頁）。
　3.證人即被上訴人離職員工○○○證稱：系爭契約的招標是伊負
    責，羅岳峯沒有跟伊說過○○公司的設計圖不能做，也從來沒
    有拿過修改後的圖給伊看過，更未曾提出任何書面變更的要
    求，只有告訴伊在施作過程中東岸那邊附近的地主有意見，
    沒有說過工程設計方面有何處設計不良，也沒有告知鑽掘機
    器無法到現場，錨座無法鑽掘要改開挖。伊所知道的問題是
    上訴人公司跟地主的問題，地主有寫陳情書到公所，抗議開
    挖的過程損害農作物的賠償問題。如果有變更設計必須要以
    公文的方式處理，但是本件並沒有任何變更設計的紀錄等語
    （原審卷三第55-56頁）。
　4.綜合上開證人證述，可知上訴人並未依約辦理變更設計之申
    請程序，而僅係由上訴人公司負責人向證人○○○口述其單方
    之意見後，由○○○繪製未經技師簽證認可之草圖，交付上訴
    人供為施工可能性之討論使用。但上訴人卻逕行依該紙草圖
    而變更東岸橋塔主索錨定之施作位置，且其施作之系爭工程
    ，亦與○○○交付之該紙草圖設計內容之水平夾角、右側跨度
    並不完全相同，因上訴人所施作系爭工程右側橋塔背拉索與
    水平夾角為35度，右側跨度12.76公尺（詳見0000號鑑定報
    告第6頁），導致橋塔兩側主索水平夾角角度，由本應相同
    之水平夾角角度，變為差距甚大之水平夾角角度，致橋塔承
    受額外之縱向側向力，並產生往河道（即中央跨徑）傾斜之
    情形，如依系爭契約之施工圖說施作（右側橋塔背拉索與水
    平夾角僅為20度，與中央主索水平夾角角度相近，橋塔承受
    之額外側向力小）應不致發生橋塔位移情形（詳見0000號鑑
    定報告第5頁）；加以於混凝土澆灌前，未確實依規定製作
    試體，及以和試體相同之混凝土拌合料進行橋塔基礎混凝土
    之澆灌，致橋塔基礎之混凝土強度不足；更因主索錨定座之
    井筒式基礎未依規定以鑽掘方式施作，卻基於自身成本考量
    而擅自改以明挖方式施作，導致主索錨定座之井筒式基礎週
    遭土壤原本所具有之側向被動土壓力遭破壞，因致主索錨定
    座之井筒式基礎無法抵抗主索拉力而產生側向位移之現象，
    此自屬可歸責於上訴人之事由所致。
　㈤承前所述，上訴人既未依約以書面提出變更設計之申請，由○
    ○公司核轉被上訴人為是否變更設計及應如何變更設計之決
    定，即逕依○○○所交付用以作為討論施工可行性之草圖，擅
    自變更原設計之東岸橋塔主索錨定之施作位置及主索錨定座
    之井筒式基礎施作工法，復有橋塔基礎混凝土強度不足等情
    事，致系爭工程因前述重大瑕疵而未能順利完工。尤其，○○
    ○於交付草圖時，亦明白告知除應確認施作可行性外，並應
    提出變更設計申請，然上訴人卻仍捨此而不為，實難認其前
    開作為係依被上訴人或設計監造單位○○公司之同意及指示而
    為，本件自無因被上訴人之指示不適當而致工作毀損、滅失
    或不能完成之可言。上訴人主張其係因被上訴人之履行輔助
    人○○公司設計缺失之指示不當始致工作未能完成云云，委無
    足採。
五、至於○○公司就系爭工程是否有監造不實情事，核與民法第50
    9條規定之「定作人之指示是否不適當」無涉，且系爭工程
    未能完成，既係因上訴人未依約申請變更設計，即於未經被
    上訴人同意之情況下，擅自變更原設計之主索錨定施作位置
    及井筒式基礎施作工法等節所致；而關於錨座的位置改變，
    並無法從主索的角度以肉眼看出乙情，亦據○○○證述如前，
    足見○○公司監工有無不實，與上訴人未能完成系爭工程間，
    並無相當因果關係。上訴人主張被上訴人應依民法第224條
    規定，就○○公司之監工不實同負過失責任云云，亦無足採。
六、從而，上訴人所舉證據既不足證明系爭工程係因被上訴人之
    指示不適當，致工作毀損、滅失或不能完成，則上訴人依民
    法第509條規定，請求上訴人給付工程款17,363,300元，即
    屬無據。
七、又履約保證金於工程進度達20%、50%、75%及驗收合格後，
    各發還25%；保固保證金於保固期滿且無待解決事項後30日
    內依次發還；廠商所繳納之履約保證金及其孳息，因可歸責
    於廠商之事由，致全部終止或解除契約，查驗或驗收不合格
    者，得不予發還，系爭契約書第14條第㈠項、第㈢項第4、5款
    分別定有明文。查系爭工程原設計之錨定位置即使有無法施
    作情形，然非不得由變更設計方式為解決，而上訴人明知此
    情，卻未依約申請變更設計，逕依未經討論及技師簽證之一
    紙草圖變更施作位置，並擅自改以明挖方式施作，致系爭工
    程未能順利完成，自無從認上訴人就系爭工程施作已逾全部
    工程之75%，是以上訴人依系爭契約第14條第1項約定，請求
    被上訴人返還其已繳履約保證金之75%即798,600元，亦屬無
    據。
肆、綜上所述，上訴人依民法第509條規定及系爭契約第14條第1
    項約定，請求被上訴人給付18,161,900元（17,363,300元+7
    98,600元），及自起訴狀繕本送達翌日起至清償日止，按年
    息百分之5計算之利息，為無理由，應予駁回。原審就上訴
    人上開請求，為上訴人敗訴之判決，並無不合。上訴意旨指
    摘原判決不當，求予廢棄改判，為無理由。
伍、本件事證已臻明確，兩造其餘之攻擊或防禦方法及所用之證
    據，經本院斟酌後，認為均不足以影響本判決之結果，爰不
    逐一論述，附此敘明。
陸、據上論結，本件上訴為無理由，判決如主文。　　　
中　　華　　民　　國　　111 　年　　10　　月　　12　　日
　　　　　　　　    工程法庭    審判長法　官  林慧貞
　　　　　　　　　　　　　　          法　官  鄭舜元
　　　　　　　　　　　　　　　        法　官  劉惠娟 
正本係照原本作成。
如不服本判決，應於收受送達後20日內向本院提出上訴書狀，其
未表明上訴理由者，應於提出上訴後20日內向本院補提理由書狀
（均須按他造當事人之人數附繕本）。因疫情而遲誤不變期間，
得向法院聲請回復原狀。
上訴時應提出委任律師或具有律師資格之人之委任狀；委任有律
師資格者，另應附具律師資格證書及釋明委任人與受任人有民事
訴訟法第466條之1第1項但書或第2項所定關係之釋明文書影本。
如委任律師提起上訴者，應一併繳納上訴裁判費。

                                      書記官  陳文明
中　　華　　民　　國　　111 　年　　10　　月　　12　　日